---
title: "Cahier de vacances R"
output: github_document
---

```{r setup, include=FALSE}
knitr::opts_chunk$set(echo = TRUE)
library(tidyverse)
```


Ressources :

- tutorial : https://juba.github.io/tidyverse/index.html
- dataviz : https://clauswilke.com/dataviz/index.html

Jeux de données :

- https://data.enseignementsup-recherche.gouv.fr/pages/home/
- https://data.enseignementsup-recherche.gouv.fr/explore/dataset/fr-esr-tbes-personnels-epst-epic-fondation-par-type-contrat-emploi/information/ (à télécharger)

Les premiers chunks de code R `{r nomduchunk}`sont prévus dans le code, mais il faut ensuite les ajouter.

## Chargement des données 

- Lire les données avec `read.csv2` et les mettre dans une variable `personnels`

```{r load}
personnels <- read.csv2("fr-esr-tbes-personnels-epst-epic-fondation-par-type-contrat-emploi.csv", dec='.')
```

- Compiler le markdown : `ctrl+k` (ou le bouton `Knit`).

- Afficher toutes les variables (noms de colonnes) de `personnels`

```{r load.var}
```

- Afficher le nombre d'observation (lignes) de `personnels`

```{r load.obs}
```

- Afficher la liste des `Organismes` avec `unique`

```{r load.orga}
```

- Afficher l'intervalle des `Années` avec `range`

```{r load.annees}
```

## Traitements et visualisations dimension 1

Avec une dimension (année) les choses sont simples.

- En utilisant `group_by` et `summarize` avec un `sum`, chaînés avec un pipe `%>%`, 
afficher le nombre total d'ETPT par année.

```{r dim1}
personnels %>%
  group_by(Année) %>%
  summarize(ETPT = sum(Effectif.au.31.12..en.ETPT.))
```

- utiliser kable pour que ce soit joli

```{r dim1.kable}
personnels %>%
  group_by(Année) %>%
  summarize(ETPT = sum(Effectif.au.31.12..en.ETPT.)) %>%
  kableExtra::kable()

```

- Plotter ensuite ce nombre en utilisant `ggplot` `geom_line` et `geom_point`.

```{r dim1.plot}
personnels %>%
  group_by(Année) %>%
  summarize(ETPT = sum(Effectif.au.31.12..en.ETPT.)) %>%
  ggplot(aes(x=Année,y=ETPT)) +
  geom_line() + geom_point()
```

- Replotter en commençant y à 0.

```{r dim1.plot.y}
personnels %>%
  group_by(Année) %>%
  summarize(ETPT = sum(Effectif.au.31.12..en.ETPT.)) %>%
  ggplot(aes(x=Année,y=ETPT)) +
  geom_line() + geom_point() +
  expand_limits(y=0)
```

## Traitements et visualisations dimension 2

Avec deux dimensions (Année et Statut.regroupé), il faut utiliser des `aes`thétiques :
`color` par exemple. `group` peut être obligatoire selon les `geom`.

- En utilisant `group_by` et `summarize` avec un `sum`, chaînés avec un pipe `%>%`, 
afficher le nombre total de personnels par année et par Statut.regroupé.


- Plotter ensuite ces nombre en utilisant `ggplot` `geom_line` et `geom_point`, et
en utilisant Statut.regroupé comme couleur.


- En utilisant `mutate` ajouter une variable `val100 = ETPT / first(ETPT) * 100` 
qui correspond au nombre total de personnels par année et par Statut.regroupé 
en valeur 100 pour la première année.

Si le résultat n'est pas satisfaisant, penser à faire un regroupage `group_by(Statut.regroupé)`.

- Plotter `val100`.

## Traitements et visualisations dimension 3 et Pivot

Avec trois dimensions (Année, Statut.regroupé et Organisme), on ne sait plus faire.
Il faut donc supprimer une dimension, aggréger deux dimensions, ou faceter.

- Calculer le nombre total de personnels par année, Statut.regroupé et Organisme.

### Supprimer une dimension (Année)

- Utiliser `filter` pour ne garder que la dernière année, puis plotter `geom_col` 
en utilisant le nombre de personnels sur x et les organismes sur y ; séparer
les séries Statut.regroupé en utilisant `fill`.

- Refaire le même graphique mais avec `geom_col(position="dodge")`.

- Refaire le même graphique mais en réordonnant un axe `y=reorder(Organisme,Effectif)`.

### Aggréger deux dimensions

- Calculer le nombre total de personnels par année, Statut.regroupé et Organisme.
- Calculer la part de chaque Statut.regroupé par année et organisme 
`group_by(Année) %>% mutate(Part = ETPT / sum(ETPT))
- filtrer pour ne garder que Permanents : Part est maintenant le taux de titularité

- Plotter le taux de titularité par année et par organisme.

- Plotter le taux de titularité par année et par organisme en valeur 100.


### Faceter 

- Calculer les ETPT par année, Statut.regroupé et Organisme.

- Plotter les ETPT en ajoutant `facet_grid(Statut.regroupé,Organisme`

- Plotter les ETPT avec Statut.regroupé en couleur et en ajoutant `facet_wrap(Organisme~.)`


## Pivoter

- Afficher les ETPT par année et Statut.regroupé.

- Afficher les ETPT par année et Statut.regroupé avec 
`pivot_wider(names_from=Statut.regroupé, values_from=ETPT)`

L'opération inverse peut s'obtenir avec `pivot_longer`

## Décorer les graphiques

Sur un graphique :

- changer le nom des axes
- ajouter un titre
- changer le format pour 16/9e
- modifier les couleurs de la légende
- modifier le thème pour `theme_minimal`
- mettre les ETPT en milliers (les diviser par 1000) sans toucher aux données.


